臺灣臺北地方法院民事判決　　　　　　　 99年度訴字第217號
原　　　告　劉熙海
訴訟代理人　陳威霖律師
被　　　告　根鼎建設股份有限公司
法定代理人　李俐慧
訴訟代理人　陳傳中律師
複 代 理人　陳俊翰律師
　　　　　　楊博任律師
　　　　　　石鋒琳
上列當事人間請求損害賠償事件，本院於民國100 年3 月8 日言
詞辯論終結，判決如下：
    主      文
被告應給付原告新臺幣伍佰肆拾玖萬仟肆佰零元，及自民國
九十八年十二月一日起至清償日止，按年息百分之五計算之利息
。
訴訟費用由被告負擔。
本判決第一項於原告以新臺幣壹佰捌拾肆萬元為被告供擔保後，
得假執行。但被告如於假執行程序實施前，以新臺幣伍佰肆拾玖
萬仟肆佰零元預供擔保，得免為假執行。
    事實及理由
壹、程序部分：
    按訴狀送達後，原告不得將原訴變更或追加他訴，但擴張或
    減縮應受判決事項之聲明者，不在此限，民事訴訟法第255
    條第1 項第3 款定有明文。查本件原告起訴時，其訴之聲明
    原為：被告應給付原告新臺幣（下同）5,493,403 元及自民
    國98年6 月25日起至清償日止，按年息5%計算之利息；嗣於
    100 年1 月11日言詞辯論期日當庭就利息起算日變更聲明為
    自起訴狀繕本送達翌日起至清償日止起算（見本院卷第169
    頁反面）。核屬減縮應受判決事項之聲明，揆諸首開規定，
    應予准許。
貳、實體部分：
一、原告起訴主張：原告於97年月6 日與被告簽署不動產買賣合
    約，向被告購買坐落臺北市○○區○○段4 小段296 、309
    地號土地上之杜拜國際金融大樓D 棟6 樓之建物（下稱系爭
    不動產）及土地，總價金為6,612 萬元，依房屋預定買賣契
    約書第1 條第2 項、第4 條第2 項及拆款表約定，房屋面積
    包含：主建物面積50.15 坪、附屬建物面積13.86 坪、公共
    設施面積57.91 坪，每坪455,000 元，如與地政機關完竣之
    登記面積誤差超過1%，被告應找補不足部分。詎被告於98年
    3 月6 日移轉登記上開不動產所有權予原告時，主建物面積
    為165.78平方公尺（約50.15 坪）、附屬建物面積僅為4.88
    平方公尺（約1.47坪），短少12.39 坪，已超過總面積1%，
    被告應找補53,637,450元予原告。公共設施面積雖增加12.0
    3 坪，惟增加部分未超過總面積1%，原告本應不用找補差價
    予被告，即便必須找補，公共設施面積係由杜拜國際金融大
    樓38戶共同使用，增加之12.03 坪公共設施面積，原告最多
    獲得144,047 元之利益（公共設施以455,000 元除以38戶為
    每坪11,974元計算），故原告實際損失5,493,403 元。被告
    雖以機房D 面積12.03 坪設定約定專用予原告，惟被告迄未
    提供約定專用之詳細圖說、規約予原告，原告於簽約或交付
    系爭不動產時，根本不知有約定專用情事，且機房D 部分登
    記為公設，未經全體住戶同意由原告專用，即非專用部分。
    另在平面圖機房部分用印，不足以表示雙方有約定專用。又
    專有之附屬建物，絕非約定專用部分，被告為專業建設公司
    ，應明顯知悉約定專用部分係記載於共用部分即公共設施面
    積，絕非記載於附屬建物面積內。被告提出約定專用合約係
    起訴後才要求住戶補簽，且縱認屬實，被告僅係在增加公共
    設施12.03 坪部分設定專用，並非所約定附屬建物面積13.8
    6 坪之專有權，被告仍屬違約。嗣原告於98年6 月25日委託
    律師發函被告賠償前述損失，惟被告拖延不願賠償。為此，
    爰依兩造契約約定及物之瑕疵擔保責任及債務不履行之法律
    關係提起本訴。並聲明：被告應給付原告5,493,403 元，及
    自起訴狀繕本送達翌日起至清償日止，按年息5%計算之利息
    ；並願供擔保請准宣告假執行。
二、被告則以：被告於98年3 月6 日移轉登記系爭房地之不動產
    所有權予原告，主建物面積50.15 坪、附屬建物1.48坪、公
    共設施71.15 坪（含機房D ，面積12.03 坪）。依公寓大廈
    管理條例第58條第2 項、第7 條、建物所有權第一次登記法
    令補充規定第11點之4 規定，公寓大廈之起造人或建築業者
    ，在不違反公寓大廈管理條例第7 條之情形下，可將公寓大
    廈共用部分約定專用部分設定予區分所有權人，共用部分及
    約定專用部分於登記時應以共同使用部分為之。系爭機房係
    按圖施作，客觀上乃為附屬建物，且與主建物相連通，礙於
    法令限制，無法以附屬建物名義登記，仍應以共同使用部分
    登記，原告充分瞭解機房D 之現況，仍同意購買，故在建物
    平面圖上蓋印以為表示。又房屋價值普遍不訾，買方購買前
    衡情均會至現揚查看買賣標的之環境，以暸解共用、專有、
    約定專用部分之使用情形，原告於買賣時即知悉機房D 已設
    定約定專用予原告，原告於建物平面圖就機房D 蓋有印章，
    表示原告同意購買系爭機房及登記為共用部分。抑且，機房
    D 已經全體住戶同意由原告專用，迄今仍作為原告辦公室使
    用，有實際上管領權利，使用上具有排他性，其他區分所有
    權人復未予干涉，無礙其自由使用、收益或將來轉讓之權利
    ，原告即無任何損失。被告已依債之本旨為給付，原告受領
    多時始主張受有損失，有違誠信原則。抑且，本件買賣並未
    區分建物各部分之價格，每坪單價應均等為455,000 元，原
    告計算公共設施增加面積部分之利益顯有誤，其請求無理由
    等語，資為抗辯。並聲明：原告之訴及假執行之聲請均駁回
    ；如受不利之判決，願供擔保請准免予假執行。
三、經查原告於97年5 月6 日向被告購買坐落台北市○○區○○
    段4 小段296 、309 地號土地上之杜拜國際金融大樓D 棟6
    樓建物，簽有房屋及土地（預定）買賣契約書，約定房屋總
    面積121.92坪（含主建物面積50.15 坪、附屬建物面積13.8
    6 坪、公共設施面積57.91 坪），房地每坪單價455,000 元
    ，總價金6,612 萬元。上開契約書第4 條第2 項並規定，如
    約定面積與地政機關完竣之登記面積有誤差時，不足部分超
    過1%以上，不足部分被告均應找補，超過部分超過1%以上，
    原告至多找補4%，並於交屋時一併付清。而被告於98年3 月
    6 日辦理移轉系爭房屋所有權登記時，其中附屬建物部分僅
    移轉登記面積4.88平方公尺等事實，為兩造所不爭執，並有
    兩造不爭執其形式真正之房屋及土地（預定）買賣契約書、
    臺北市士林地政事務所98北中字第005598號建物所有權狀等
    件附卷足憑（見本院卷第4 至61頁），堪信為真實。
四、至原告主張系爭房屋登記之附屬建物面積與原約定面積短少
    12.39 坪，扣除公共設施所增加之機房D 面積12.03 坪之利
    益，被告尚應找補5,493,403 元，則為被告所否認，並以前
    揭情詞置辯。經查：
  (一)依系爭房屋預定買賣契約第1 條第2 項「房屋面積」約定：
    「房屋總面積壹貳壹點玖貳坪，包含：主建物面積伍零點壹
    伍坪、附屬建物面積壹參點捌陸坪、公共設施面積伍柒點玖
    壹坪」、「其主建物及共同使用部份項目及面積分擔計算方
    式詳如附件三所示」（見本院卷第6 、7 頁）可知，系爭買
    賣契約之房屋出售面積分為「主建物面積」、「附屬建物面
    積」、「公共設施面積」3 大部分。再者，被告於98年3 月
    6 日辦理移轉系爭房屋所有權登記時，其中就附屬建物部分
    僅移轉登記面積4.88平方公尺等情，為兩造所不爭執，已如
    前述。再查系爭房屋預定買賣契約書第4 條第2 項「房屋面
    積誤差找補」約定：「如本約面積與地政機關完竣之登記面
    積有誤差時，其誤差在百分之一以內（含百分之一）甲乙雙
    方互不找補；惟其不足部分如超過百分之一，則不足部分乙
    方均應找補，其超過部分，如超過百分之一以上者，甲方只
    找補超過百分之一至百分之五部份為限（即至少找補百分之
    四）。並於交屋時一併付清」等語（見本院卷第9 頁），是
    凡因契約書約定之面積與地政機關之登記面積產生誤差，而
    該誤差超過1%時，買賣雙方應分別就超過1%至4%或不足部分
    為找補。準此而論，上開短少登記之附屬建物面積12.38 坪
    （計算式：4.88平方公尺×0.3025＝1.4762坪，依原告自承
    主建物移轉登記面積165.78平方公尺換算為50.15 坪，足認
    其係以小數點以下2 位4 捨5 入方式計算，故附屬建物面積
    由平方公尺換算為坪時同以小數點以下2 位4 捨5 入方式計
    算，應為1.48坪；13.86 坪－1.48坪＝12.38 坪），與系爭
    房屋買賣契約約定面積13.86 坪相較，誤差已達89.32%，即
    符合系爭房屋買賣契約第4 條第2 項之約定，只要誤差超過
    1%以上，賣方即被告即應找補，是單就短少登記附屬建物面
    積以觀，被告應賠償短少部分之價款。
  (二)被告雖辯以：系爭機房D 面積12.03 坪已設定約定專用予原
    告，機房D 客觀上實為附屬建物，僅因礙於法令須登記在共
    同使用部分，伊以依債之本旨為完全交付云云。原告亦不否
    認系爭房屋公共設施部分增加機房D 面積12.03 坪之事實，
    固可認為實。惟查，兩造所約定主建物及共同使用部份項目
    及面積分擔計算方式以系爭房屋買賣契約附件三所示，有如
    前述，繼則依系爭契約書附件三「公共設施分攤及產權登記
    說明」第二條定義為：「主建物：權狀登記項目為主建物。
    附屬建物：附屬於主建物之建物，如陽台、屋簷、雨遮等。
    大公：由全體住戶共同使用之項目，如屋頂突出物、機車停
    車位、一層之建物大廳、管理中心....等；地下層之排風機
    房、電信機房、台電配電室、污水處理設施、發電機房、水
    箱、消防幫浦室、進氣管道、排煙管道、消防管道....等。
    小公：各層使用之樓、電梯廳、廁所、茶水間、機房、排煙
    室....。一層至十層之商用專用電梯及梯間、樓梯空間，由
    使用戶別持分共有」；另系爭契約附件七建物規約第一章「
    建物歸屬、使用範圍及住戶之權利義務」第2 條則明定：「
    一本建物專有部份、共用部份、約定專用部份之範圍界定如
    后，（二）共用部份：係指不屬專有部份與專有附屬建築物
    ，而供共同使用者。如屋頂突出物之樓梯間、電梯間、梯廳
    、水箱、機房、一層之入口廣場門廳、樓梯間、電梯間、梯
    廳兼排煙室....等」等文義（見本院卷第27、36頁），參酌
    被告於98年3 月6 日就系爭房屋所移轉登記之附屬建物即為
    「兩遮」，同有系爭建物所有權狀可憑，可見兩造於訂約時
    就系爭房屋面積所約定之「附屬建物」係指陽台、屋簷、兩
    遮等附屬於主建物之建物而言，至所謂「機房」則為不屬專
    有部份與專有附屬建築物，而供共同使用者，並依由全體住
    戶共同使用或各層使用之不同而分別歸類在大公或小公之公
    共設施，至為灼然。被告另辯以：原告在系爭契約附件建物
    平面圖機房D 上蓋印，足見兩造已有合意將機房D 約定專用
    並登記於公共設施部分云云，惟此節為原告所否認，且按約
    定專用面積本屬公共設施，如因兩造有特別約定，並經全體
    區分所有權人同意，始排除其他區分所有權人之使用而由原
    告專用，觀諸被告於本件原告起訴後之99年5 月27日提出杜
    拜國際金融大樓區分所有權約定專有專用分管協議書（見本
    院卷第110 至115 頁），其中區分所有權人高平貿易股份有
    限公司部分並未蓋印表示同意，經原告提出質疑，被告乃又
    於99年6 月22日提出經高平貿易股份有限公司補充蓋印之區
    分有權約定專有專用分管協議書（見本院卷第127 至133 頁
    ）為證，由此足見被告顯係事後始取得全體住戶同意將機房
    D 設定約定專用予原告，則被告指稱原告在系爭契約書之建
    物平面圖機房D 上蓋印即表示兩造已同意將機房D 設定約定
    專用予原告云云，顯非可信。況縱認兩造已就機房D 約定由
    原告專用，然依系爭契約約定機房D 乃指不屬專用部分與專
    有附屬建築物，而供共同使用之大公或小公之公共設施面積
    ，已如前述，準此，機房D 面積與附屬建物面積顯非可等同
    看待，其交易價值亦不能謂與主建物及附屬建物部分無任何
    差別。職是，被告辯稱機房D 實際即為附屬建物之交付云云
    ，並不足採。
  (三)被告另指稱機房D 已設定約定專用予原告，並登記在公共設
    施部分，原告即無任何損失云云。然查原告固不爭執被告多
    移轉登記系爭房屋共同部分面積12.03 坪部分（即機房D）
    即非系爭契約所約定應移轉登記予原告之共用部分，則原告
    所有該共用部分面積12.03 坪之登記，似可認係無法律上原
    因而受利益。且按專有部分不得與其所屬建築物共用部分之
    應有部分及其基地所有權或地上權之應有部分分離而為移轉
    登記或設定負擔，公寓大廈管理條例第4 條第2 項定有明文
    。是上開已移轉登記並交由原告專用之機房D 部分，並無法
    與原告之專有部分分離而單獨移轉返還予被告，而容有所受
    利益依其性質不能返還，原告應償還被告該機房D （12.03
    坪）共用部分價額之情形。惟約定專用之機房D 面積本屬公
    共設施，非可與兩造約定交付之附屬建物面積等同視之，已
    詳見上述，是縱被告多移轉登記公共設施面積12.03 坪予原
    告，當非可用以抵充兩造訂約時所約定應交付之附屬建物面
    積，尚難謂原告因此未受有任何損失，被告此項主張，亦不
    可取。而本件被告既未就此為不當得利或其他法律關係之抵
    銷抗辯，則有關原告是否應償還被告多移轉登記與原告之機
    房D 面積12.03 坪共用部分價額，及可否用以抵銷原告請求
    被告找補之價額，即無再予論述之必要，附此指明。
  (四)依上所陳，原告主張被告未依系爭房屋買賣契約書，交付13
    .86 坪之附屬建物面積，依契約約定賣方即被告就短少登記
    面積部分應為找補即返還短少部分之價款，洵屬有據。又原
    告與被告訂約時並未就因契約約定面積與地政機關登記面積
    產生誤差應為找補之計算方式，為兩造所不爭執之事實。原
    告主張其買受系爭房地時，係以房屋總坪數及總價議價購買
    ，並未各別區分主建物與附屬建物之面積為不同之價格，故
    其損害應以每坪單價計算短少面積所減損之價值計算等語，
    被告迄本件言詞辯論終結止則未提出計算找補之依據。而查
    就房屋之買賣交易，因房屋係屬單一整體，且房屋各部分之
    結構及功用均不同，無從就單一房屋之價值為分割或平均為
    單位之計算，從而交易實情對於房屋及基地之買賣通常均屬
    整體議價，而非議定單位面積之價格後再依總面積累積計算
    買賣價金。基此，原告上述主張尚屬正當可採。據此計算，
    原告得請求被告找補之價款應為5,632,900 元（計算式：12
    .38 坪×455,000 ＝5,632,900 ）。原告自行計算扣除被告
    多移轉登記與原告共用部分即機房D 面積之利益，而僅請求
    被告應找補5,493,403 元，核屬可採。又本院既就原告依系
    爭契約約定請求被告找補返還短少部分價款之訴訟標的，擇
    其為勝訴判決，則就原告所重疊合併起訴之物之瑕疵擔保責
    任及債務不履行請求權部分，即已無庸再予審斷，併予敘明
    。
五、綜上所述，原告本於系爭房屋買賣契約第4 條第2 項約定，
    請求被告給付5,493,403 元及自起訴狀繕本送達翌日即98年
    12月1 日（見本院卷第77頁）起至清償日止，按年息5%計算
    之利息，為有理由，應予准許。又兩造均陳明願供擔保請准
    宣告准、免假執行，經核均無不合，爰分別酌定相當擔保金
    額准許之。
六、本件事證已臻明確，兩造其餘之攻擊或防禦方法及未經援用
    之證據，經本院斟酌後，認為均不足以影響本判決之結果，
    自無逐一詳予論駁之必要，併此敘明。
七、據上論結，本件原告之訴為有理由，依民事訴訟法第78條、
    第390 條第2 項、第392 條第2 項，判決如主文。
中    華    民    國   100    年    4     月    8     日
                      民事第三庭法  官  林惠霞
以上正本係照原本作成。
如對本判決上訴，須於判決送達後20日內向本院提出上訴狀。如
委任律師提起上訴者，應一併繳納上訴審裁判費。
中    華    民    國   100    年    4     月    8     日
                                書記官  陳怡如